【裁判字號】    96,交簡上,187
【裁判日期】    970325
【裁判案由】    過失傷害
【裁判全文】
臺灣臺南地方法院刑事判決           96年度交簡上字第187號
上  訴  人
即  聲請人  臺灣臺南地方法院檢察署檢察官
被      告  乙○○
上列被告因過失傷害案件，上訴人不服本院96年度交簡字第2613
號，中華民國96年10月12日第一審刑事簡易判決（檢察官聲請簡
易判決處刑案號：96年度調偵字第766號）提起上訴，本院第二
審合議庭判決如下︰
    主    文
原判決撤銷。
乙○○因過失傷害人，處有期徒刑肆月，如易科罰金，以新臺幣
壹仟元折算壹日，減為有期徒刑貳月，如易科罰金，以新臺幣壹
仟元折算壹日。
    事    實
一、乙○○於民國95年11月30日下午7時10分，騎乘車牌號碼UN2
    -893號輕型機車，沿臺南市○○路○段由東向西方向行駛，
    行經公學路4段2巷口前時，本應注意機車行近閃黃號誌交岔
    路口之行人穿越道前，應注意車前狀況，並隨時採取必要之
    安全措施，及應遵守閃黃燈光號誌之指示減速慢行，且遇有
    行人穿越時，應暫停讓行人先行通過。而依當時天晴、夜間
    有照明、柏油路況乾燥、無缺陷障礙物、視線良好之情形，
    客觀上並無不能注意之情事。其竟疏於注意，未注意車前狀
    況及遵守閃黃號誌之指示減速及暫停讓行人通過，而撞及適
    未經由行人穿越道即穿越上開路段之行人鐘雨村，致鐘雨村
    受有腹部挫傷、右側顴骨、下顎骨骨折、顱底骨折併氣腦病
    、顱內挫傷併出血及右眼挫傷等傷害，嗣經搭乘甲○○所駕
    機車路過該路段之丁○○報警處理後，將乙○○、鐘雨村均
    送往財團法人奇美醫院（以下簡稱奇美醫院）救治。惟警於
    同日已察覺乙○○涉嫌肇事而前往奇美醫院查訪時，乙○○
    仍否認肇事，迨其於95年12月7日至台南市警察局第三分局
    製作筆錄時始供出上情。
二、案經鐘雨村訴由臺南市警察局第三分局報請臺灣臺南地方法
    院檢察署檢察官偵查起訴。
    理    由
壹、程序部分:
    按被告以外之人於審判外之陳述，雖不符刑事訴訟法第159
    條之1至第159條之4之規定，而經當事人於審判程序同意作
    為證據，法院審酌該言詞陳述或書面陳述作成時之情況，認
    為適當者，亦得為證據；又當事人、代理人或辯護人於法院
    調查證據時，知有第159條之5第1項不得為證據之情形，而
    未於言詞辯論終結前聲明異議者，視為有前項之同意，為刑
    事訴訟法第159條之5第1項、第2項所明文。又當事人、代理
    人或辯護人於調查證據時，知有刑事訴訟法第159條第1項不
    得為證據之情形，卻表示「沒有意見」等意思，而未於言詞
    辯論終結前聲明異議者，應視為已有將該等傳聞證據採為證
    據之同意，業據最高法院93年度臺上字第3533號及94年度臺
    上字第2976號等判決闡釋明確。本件上訴人、被告對於所有
    卷證資料之證據能力均未表示意見及爭執，基於尊重當事人
    對傳聞證據之處分權，及證據資料愈豐富，愈有助於真實發
    見之理念，且強化言詞辯論主義，使訴訟程序得以順暢進行
    ，故認其他證據資料均有證據能力，合先敘明。
貳、實體部分:
一、訊據被告乙○○對於上開時地，因上述過失情形，而與告訴
    人鐘雨村發生碰撞，致告訴人受有上開傷害之事實，均供認
    不諱，核與告訴人鐘雨村及證人丁○○、甲○○等人於警詢
    於本院就此部分指訴情節大抵相符，並有道路交通事故調查
    報告表、現場暨肇事車輛及被害人衣物照片35張、奇美醫學
    中心診斷證明書附卷可稽。另按汽（機）車行駛時，駕駛人
    應注意車前狀況，並隨時採取必要之安全措施；汽（機）車
    行駛至交岔路口應遵守燈光號誌；閃光黃燈表示「警告」，
    車輛應減速接近，注意安全，小心通過；又汽（機）車行經
    行人穿越道遇有行人穿越行人穿越道時，無論有無交通指揮
    人員指揮或號誌指示，均應暫停讓行人先行通過。道路交通
    安全規則94條第3項、第102條第1項第1款、第103條第2項及
    道路交通標誌標線號誌設置規則第211條第1項第1款定有明
    文。查被告於上揭時、地駕駛，本應注意前開規定，而依當
    時天晴、夜間有照明、柏油路況乾燥、無缺陷障礙物、視線
    良好之情形，客觀上並無不能注意之情事，竟疏於注意車前
    狀況，亦未遵守閃黃號誌之指示減速，且未暫停讓行人通過
    ，而撞及告訴人致其受有上開傷害，則被告就本件車禍之發
    生顯有過失，且其過失行為與告訴人所受上開傷害有因果關
    係，應無疑義。另本件經送臺灣省臺南區車輛行車事故鑑定
    委員會及臺灣省車輛行車事故覆議鑑定委員會鑑定結果，亦
    均認被告有肇事原因，有各該鑑定報告 2份在卷足參。
二、至告訴人於案發當時究有無行走於行人穿越道之情，被告與
    告訴人陳述不一。經查：
(一)按行人行人穿越道路，於設有行人穿越道者，必須經由行人
    穿越道，不得在其一百公尺範圍內穿越道路，道路交通安全
    規則第134條第1款定有明文。查本件告訴代理人即告訴人之
    子鐘壽山雖於本院陳稱：「我與告訴人同住在台南市○○路
    ○段6號及 8號，我們家門口就是斑馬線，我父親當時在對面
    停汽車之後，走斑馬線要進我家門口」；而被告於警詢中僅
    供稱：「不清楚告訴人有無行走在行人穿越道」；另證人丁○○、甲○○則於本院均證稱：「不記得或無印象告訴人有
    無走在人行穿越道」等語。又台灣省車輛行車事故覆議鑑定
    委員會鑑定結果固認為：「乙○○夜晚駕駛輕機車，行經劃
    設行人穿越道之閃黃號誌交岔路口未減速慢行，且遇有行人
    穿越時未暫停讓行人先行通過，為肇事原因；行人鐘雨無肇
    事因素」等語，有該委員會覆議字第9610645號覆議意見書1
    份在卷可查。
(二)然查，告訴代理人並未在現場目賭告訴人行走之情形，且觀
    諸上開現場圖顯示，告訴人代理人之住處與肇事地點恰在行
    人穿越道之兩側，故不能僅憑告訴人之子住處在行人穿越道
    旁，即認告訴人當然有行走於行人穿越道之事實。況被告嗣
    於本院已供稱：「我後來才想起來他（指告訴人）沒有走在
    行人穿越道上」；另據證人丁○○於警訊亦證稱：「我當時
    乘坐由同學甲○○駕駛車號A2V-72 7號重機車，沿公學路4
    段西向東行駛過來要左轉公學路4段2巷口時，我與甲○○均
    有發現行人由南向北『未走行人穿越道穿越道路』至路中央
    」等語；及其於本院證稱：「警詢當時很清楚，但是現在已
    經不記得了。我有看到行人，位置不清楚。（問：對於警訊
    時你說你有發現行人由南向北未走行人穿越道至路中央？答
    ：）當時講的應該是對的，我當時是依照我的記憶講的，但
    是現在太久了，我沒有印象」等語；以及證人甲○○於本院
    證稱：「我有看到本件車禍，我跟丁○○租房子在臺南市○○路○段2巷附近，我騎在公學路上，看到被撞的人過剛好馬
    路，等他過馬路之後，我才『繼續往前騎，等到紅綠燈（應
    係閃黃燈號誌）』的時候，我準備要左轉進巷子的時候，聽
    到碰撞的聲音，才回過頭去看發生車禍，我有跟丁○○去警
    察局作筆錄，丁○○在警察局時有印象『她有向警察陳述被
    害人沒有走在行人穿越道上』，當時我右手邊停著一輛白色
    的汽車，被害人從車旁穿越馬路，我印象中『車子沒有停在
    行人穿越道上』」等語。參以觀諸現場相片顯示機車倒地及
    血跡位置，以及現場圖所標示「行人右鞋」、「二處血跡」
    、「機車刮地痕」、「Ａ車肇事位置」等處，均與行人穿越
    道有數公尺（未逾100公尺）之距離等情，有上開現場圖及
    現場相片可稽。足見，告訴人當時自對面停車後，並未行經
    行人穿越道，而係走在閃黃燈號誌之前（西邊）即穿越馬路
    ，則其於上開道路交通安全規則之規定有違甚明。且本件事
    故之發生，經臺灣省臺南區車輛行車事故鑑定委員會鑑定結
    果亦認為：「乙○○駕駛輕型機器腳踏車，行人穿越道路附
    近，未減速慢行，未注意車前狀況，為肇事主因；鐘雨村徒
    步行走，未行走行人穿越道，未注意左右來車，為肇事次因
    」等語，亦有該委員會96年4月12日南鑑字第0965901165號
    鑑定意見書1份在卷可查。
(三)綜此，雖告訴人於設有行人穿越道之路段行走，未經由行人
    穿越道，即於行人穿越道100公尺範圍內穿越上開路段，亦
    有疏失，已如前述。原判決未審酌上開事證，僅依上開覆議
    意見書之記載，即認被告就本件交通事故之發生應負全部過
    失責任，尚有未洽。惟被告對告訴人所受上開傷害既有過失
    ，亦如前述，自不能因告訴人就本件肇事與有過失即解免被
    告過失傷害之刑責。
三、另按刑法稱重傷害者，乃毀敗或嚴重減損一目或二目之視能
    ；毀敗或嚴重減損一耳或二耳之聽能；毀敗或嚴重減損語能
    、味能或嗅能；毀敗或嚴重減損一肢以上之機能；毀敗或嚴
    重減損生殖之機能；其他於身體或健康，有重大不治或難治
    之傷害。次按因犯罪致發生一定之結果，而有加重其刑之規
    定者，如行為人不能預見其發生時，不適用之。刑法第10條
    第4項、第17條定有明文。第按刑法上之加重結果犯，以行
    為人能預見其結果之發生為要件，所謂能預見，係指客觀情
    形而言，即以客觀的預見可能性，為限定對於加重結果之因
    果關係及過失概念，與主觀上有無預見之情形不同。又傷害
    人致死罪之成立，以死亡與傷害具有因果關係者為限。若被
    害人所受傷害，原不足引起死亡之結果，係因加害者以外之
    他人行為（包括被害人或第三人）而致死亡，則與加害者之
    行為，並無相當因果關係，自難令負傷害人致死之罪責。又
    刑法上之加重結果犯，以行為人能預見其結果之發生為要件
    。（最高法院87年度台上字第1128號判決、29年非字第52號
    判例參照）。經查:
(一)本件告訴人於本件車禍發生前，原已罹有多囊性腎臟病，並
    曾於94年間因腎炎及腎病變，至台南市立醫院就醫。其於95
    年11月30日因本件車禍受傷後，即送至奇美醫院急診入加護
    病房住院治療，迄96年1月29日出院。嗣因噁心食慾欠佳等
    問題，於96年2月23日至同年月27日在成功大學醫學院附設
    醫院（以下簡稱成大醫院）住院治療。復於96年4月11日至
    同年7月18日在新樓基督教醫院（以下簡稱新樓醫院）門診
    追蹤治療，期間於96年6月26日至同年7月5日兩次住院治療
    ，同年4月18日因抽血檢查有末期腎衰竭及尿毒症狀，藥物
    治療無效，而於96年6月26日開始定期血液透析治療至同年8
    月7日轉院繼續透析治療。並於96年8月11日起至蘇義華內科
    小兒科診所（以下簡稱蘇義華診所）就診，接受慢性長期洗
    腎治療至今已超過8個月。嗣因慢性腎衰竭須定期透析治療
    ，經中央健康保險局南區分局審查同意核發重大傷病證明，
    其卡證有效起迄日為96年10月11日等情，有奇美醫院96 年
    12月13日 (96)奇醫字第6142號函附專用病情摘要、新樓醫
    院97年2月21日新樓歷字第0974032號函、蘇義華診所97年2
    月12日（97)蘇內兒字第097021201號函及告訴人於上開院所
    之病歷資料及告訴人所提全民健康保險重大傷病核定審查通
    知書在卷可稽。
(二)另經本院分別函詢奇美醫院、新樓醫院、蘇義華診所關於告
    訴人之洗腎原因，據該院所函覆如下:
 1、奇美醫院96年12月13日(96)奇醫字第6142號函附專用病情摘
    要記載：「告訴人於本件車禍受傷前，本身已有腎病及慢性
    腎功能不全，且心、肺功能都有衰退情形，其腎功能可能因
    外傷傷害而惡化，無法確定本次傷害與腎衰竭有直接因果關
    係」等語；及該院97年1月3日(96)奇醫字第0072號函附專用
    病情摘要記載：「病患鐘雨村於95年11月30日至急診時，血
    中尿毒指數肌酐酸值5.1（正常值小於1.3），之後因病情不
    穩轉加護病房照顧，經檢查顯示該病患為多囊腎病患，此種
    疾病為家族性遺傳疾病，臨床表現為緩慢進行之慢性腎衰竭
    ，於住院期間會診腎臟科2次，認為其腎功能惡化，應與外
    傷造成水泡出血，（服用）抗生素、止痛藥及敗血症皆有關
    係，並告知病患及家屬若有明顯尿毒症狀，急性肺水腫或高
    血鉀合併心律不整，可能就必須給予洗腎治療，經查病歷記
    載，病患於出院前幾天之每日尿量皆將近2000CC，也無任何
    尿毒症狀，但出院後病患並無回腎臟科門診追蹤，不知現在
    病況如何。綜觀整個療程，病患實為慢性腎衰竭合併急性惡
    化，是有機會恢復到原來慢性腎衰竭之程度，不過須密切觀
    察追蹤」等語。
 2、新樓醫院97年2月21日新樓歷字第0974032號函記載: 「病患
    於96年4月11日至同年7月18日在本院門診追蹤治療，96年6
    月26日至同年7月5日兩次住院治療，主訴水腫、噁心、頭暈
    等。96年 4月18日抽血檢查，有末期腎衰竭及尿毒症狀，因
    藥物治療無效，於96年 6月26日開始定期血液透析治療至同
    年8月7日轉院繼續透析治療。該病患原有多囊腎疾慢性腎衰
    竭，需要洗腎的原因為腎功能惡化導致尿毒症，導致腎功能
    惡化之原因無法確定」等語。
 3、蘇義華診所97年2月12日（97）蘇內兒字第097021201號函記
    載：「病患鐘雨村於民國96年 8月11日第一次來本院就診，
    接受慢性長期洗腎治療，其洗腎原因可能是車禍引起血液損
    失腎臟受損肌肉受損等因素引發急性腎衰竭合併於原有之慢
    性腎衰竭而造成的。然文獻記載50%成人性多囊性腎臟病在6
    0 歲會達末期腎臟病，亦需列入考慮，該病患自96年 5月在
    新樓醫院洗腎到96年8月11日轉到本院洗腎至今已超過8個月
    ，腎功能恢復至車禍受傷前之狀況可能性不大」等語。
(三)可知，告訴人之洗腎原因，乃因原有之慢性腎衰竭病症合併
    因車禍引發之急性惡化所致，並非單純由被告之過失傷害行
    為所造成。且告訴人因車禍而造成洗腎之結果，顯非被告客
    觀上所能預見。故縱告訴人之腎臟功能已達重大不治或難治
    之重傷害程度，然揆諸上開規定，仍難課以被告過失致重傷
    害之加重結果罪責。至被告所受其他傷害情形，則與上述刑
    法所稱重傷害，須有毀敗目、耳、語、味、嗅、肢、生殖等
    機能，或相當程度之其他「重大」不治或難治之情形有間，
    自亦不能以重傷害論被告之責。綜上所述，本件事證明確，
    被告過失傷害之犯行堪予認定。
四、核被告所為係犯刑法第284條第1項前段過失傷害罪。再按刑
    法第62條所規定自首，以對於未發覺之罪向有偵查犯罪職權
    之機關或人員投案，並接受裁判為要件，其立法意旨，在於
    為獎勵犯罪悔過投誠者而設。又此所謂之發覺，不以有偵查
    犯罪職權之機關或人員確知其人犯罪無誤為必要，祗須有確
    切之根據得為合理之可疑，即足當之（最高法院84年度台上
    字第4722號判決參照）。查本件被告於肇事後，即經警據報
    送往奇美醫院，而警於同日亦有前往奇美醫院查訪被告，並
    施以酒精呼氣測試，有同前警察局交通事故當事人酒精測定
    紀錄表及前開肇事人自首情形紀錄表各一份在卷可稽，顯見
    該警局警員於案發當日即已察覺被告涉嫌上開犯行。惟被告
    不僅未於警察覺其犯行之前向警表明肇事人身分，甚於警已
    察覺其涉嫌肇事而進行查訪時，猶否認與告訴人發生碰撞肇
    事，迨於95年12月7日至台南市警察局第三分局製作筆錄時
    始坦承上情，亦有同前紀錄表可考。揆諸上開說明即與自首
    之要件有間，自不能依刑法第62條規定減輕其刑。原判決未
    審及此，而爰引該條規定減輕被告之刑，亦有未洽。
五、縱上所述，原審以被告罪證明確，依刑事訴訟法第449條第1
    項前段、第454條第2項，中華民國九十六年罪犯減刑條例第
    2條第1項第3款、第7條、第9條，刑法第284條第 1項前段，
    第62條前段、第41條第1項前段，刑法施行法第1條之1，並
    斟酌被告並無前科，及其年齡、智勢程度、生活狀況、對於
    本件交通事故發生應負之全部過失、過失情節、犯罪後坦承
    犯行之態度、告訴人受傷程度非輕，且迄未與告訴人達成和
    解等一切情狀，逕以簡易判決量處如原判決主文所示之刑，
    固非無見。上訴人即聲請人雖循告訴人之請求，以：「告訴
    人自95年11月30日車禍受傷後，受有腹部挫傷、右側顴骨、
    下顎骨骨折、顱底骨折併氣腦病、顱內挫傷併出血及右眼挫
    傷等傷害，進出加護病房多次，至今雖出院返家，仍因右側
    右側顴骨、下顎骨骨折之傷害，口腔無法咬合，無法正常進
    食，並因治療過程導致告訴人腎臟功能衰竭，需長期洗腎，
    告訴人所受之上揭傷害均已無法完全治癒，已符合刑法上之
    重傷害之情形，原審法院法院以刑法第284條第1項前段之過
    失傷害罪予以論處，其適用法律顯有違誤。且被告迄今仍未
    對告訴人予以任何賠償，顯見被告犯後態度不佳，原審僅論
    處之刑過輕」等理由提起上訴，請求撤銷原判決，固非有理
    。惟原判決認被告就本件交通事故之發生應負全部過失責任
    ，而疏未論及告訴人之過失情節；又適用刑法第62條關於自
    首規定減輕被告之刑，即有未合。故上訴人即聲請人上開主
    張雖無理由，惟原判決既有前開可議之處，自應由本院予以
    撤銷改判。
六、爰審酌上訴人即被告並無任何前科紀錄（有臺灣臺南地方法
    院檢察署刑案資料查註紀錄表及臺灣高等法院被告前案紀錄
    表各1份在卷可按）素行良好、其生活狀況、智識程度、告
    訴人傷勢非輕、被告為肇事主因、告訴人為肇事次因之過失
    程度，及其於警詢、偵審均已坦承犯行，然迄未與告訴人達
    成和解賠償損失等一切情狀，量處如主文第二項所示之刑，
    並諭知易科罰金之折算標準，以資懲儆。又被告之犯罪時間
    在96年6月24日之前，合於中華民國九十六年罪犯減刑條例
    之減刑條件，應依該條例第2條第1項第3款規定減其宣告刑
    二分之一，並諭知易科罰金之折算標準。
據上論斷，應依刑事訴訟法第455條之1第 1項、第3項、第369條
第1項前段、第364條、第299條第1項前段，刑法第284條第1項前
段、第41條第1項前段，刑法施行法第 1條之1，中華民國九十六
年罪犯減刑條例第2條第1項第3款、第7條，判決如主文。
本案經檢察官丙○○到庭執行職務。
中    華    民    國    97    年    3     月    25    日
                  刑事第九庭   審判長法  官  賴純慧
                                     法  官  林勝利
                                     法  官  蔡奇秀
以上正本證明與原本無異。
本件不得上訴。（此部分曾經裁定更正）
                                     書記官  吳昕韋
中    華    民    國    97    年    3    月     25    日
附錄本案論罪科刑法條全文：
中華民國刑法第284條第1項（過失傷害罪）
因過失傷害人者，處6月以下有期徒刑、拘役或5百元以下罰金，
致重傷者，處1年以下有期徒刑、拘役或5百元以下罰金。


司法院資訊處製作；財團法人民間司法改革基金會備份。
